臺灣臺中地方法院刑事判決　　　　 　　　96年度易字第380號
公　訴　人　臺灣臺中地方法院檢察署檢察官
被　　　告　甲○○
上列被告因詐欺案件，經檢察官提起公訴（九十五年度偵字第六
七八三號）及移送併案審理（臺灣高雄地方法院檢察署九十六年
度偵字第三三二五號），本院判決如下：
    主    文
甲○○幫助意圖為自己不法之所有，以詐術使人將本人之物交付
，處有期徒刑陸月，如易科罰金，以銀元佰元即新台幣玖佰元
折算壹日。
    犯罪事實
一、甲○○明知金融機構帳戶之存摺及提款卡係供自己使用之重
    要理財工具，關係個人財產、信用之表徵，且可預見存摺、
    提款卡及其密碼如交予他人使用，而未加以闡明正常用途，
    極易被利用為與財產有關之犯罪工具，竟仍不顧他人可能遭
    受財產上損害之危險，而基於縱若其所提供之金融機構帳戶
    被利用作為詐欺取財所用，並不違背其本意之不確定幫助犯
    意，先於民國九十四年五月十七日前往高雄市○○○路一七
    七號、一七九號之中華郵政股份有限公司新興郵局（下稱新
    興郵局）申請設立帳號00000000000000號（
    起訴書誤載為000000000000號）之帳戶，並於
    開戶後約二日（即十九日）某時許，在高雄市○○路及林森
    路口附近之某泡沫紅茶店內，將上開新興郵局之存摺、提款
    卡、身分證影本及密碼資料，以新臺幣（下同）一千元之代
    價交付予一真實姓名、年籍不詳之成年男子（下稱不詳之成
    年人），供該不詳之成年人詐騙被害人之匯款帳戶之用，而
    以此方式幫助該不詳之成年人為詐欺取財之犯行。嗣該不詳
    之成年人取得甲○○交付之上開新興郵局帳戶之存摺、提款
    卡及密碼資料後，即意圖為自己不法之所有，於九十四年五
    月二十六日下午四時許，在某處上網並於拍賣網站上刊載欲
    販售土撥鼠遊戲點數卡之拍賣資訊，適乙○○見該拍賣資訊
    後，因欲購買該遊戲點數卡而於網路上留下行動電話號碼，
    該不詳之成年人即撥打乙○○所留之電話與乙○○聯絡，並
    謊稱可售予該遊戲點數卡後，致乙○○不疑有詐而陷於錯誤
    ，即依對方指示於同日下午四時五十分許，至臺中市○區○
    村里○○路三二八號自動提款機匯款三萬元（起訴書誤載為
    三十萬元）至前揭甲○○所開立之新興郵局帳戶，乙○○於
    匯款後，於同日下午七時許，欲再撥打電話與該不詳之成年
    人聯絡時，因該電話遭停止使用始知受騙。嗣經乙○○報警
    處理後，經警依上開帳戶資料，而循線查悉上情。
二、案經乙○○訴由臺中市警察局第三分局報請臺灣臺中地方法
    院檢察署檢察官偵查起訴。
    理    由
一、本件證人即告訴人乙○○（下稱證人乙○○）於警詢時之陳
    述，被告並未爭執，且於言詞辯論終結前未聲明異議，而本
    院審酌該警詢筆錄作成時之情況，亦認為適當，是此部分之
    證據，依刑事訴訟法第一百五十九條之五第二項規定，自有
    證據能力，合先敘明。
二、訊據被告甲○○固坦承確有將前開其所申請設立之新興郵局
    帳戶於前揭時、地交予該不詳之成年人，惟矢口否認有何幫
    助詐欺取財之犯行，辯稱：伊是看報紙前往應徵工作時因對
    方要求要將帳戶的提款卡、密碼及存簿押在那邊，才能有這
    份工作，伊只見過對方三次面，不知道對方名字，也不知道
    公司名稱。伊交給對方帳戶後，對方說隔天要叫伊去上班，
    隔天就沒聯絡了，之後九十四年六月一日去辦掛失。伊是去
    應徵公司業務，對方說公司是做電話收帳款的，伊當時只知
    道對方是收帳的云云。經查：
（一）證人乙○○確因該不詳之成年人所屬之詐欺集團成員於拍
      賣網站上刊載販售土撥鼠遊戲點數卡之拍賣資訊，並以電
      話謊稱可售予證人乙○○，致證人乙○○陷於錯誤，而依
      其指示將三萬元以自動提款機匯款方式匯入被告所有之新
      興郵局之帳戶內等情，業據證人乙○○於警詢時陳述明確
      ，且有證人乙○○合作金庫銀行（帳號00000000
      00000號）帳戶存摺影本、ＹＡＨＯＯ奇摩拍賣網站
      土撥鼠點數卡拍賣網頁列印資料及被告新興郵局開戶資料
      及歷史交易清單各一份附卷可證（見臺中市警察局第三分
      局警卷，第十一至十七頁），則被告所有之前開新興郵局
      帳戶，確遭該不詳之成年人作為實施詐欺取財犯行之用，
      足堪認定。
（二）被告於偵訊及本院審理時雖均辯稱係因應徵工作時，受該
      不詳之成年人之要求，始將其新興郵局之存摺、提款卡及
      密碼資料於前開時、地交付予該不詳之成年人云云。然依
      社會一般常情，應徵工作除因特定職務具有接觸金融、會
      計出納等事務之性質，而有人事保證之情形外，顯少有要
      求應聘人員於受僱時即應提供相當之擔保作為抵押，縱因
      雙方因特定情事而另有特別須供抵押擔保之約定，亦通常
      會尋得殷實之人提供保證，或提供具有相當經濟價值之物
      品作為擔保；本件被告稱係因工作須要而應對方要求始將
      其所有之新興郵局帳戶存摺、提款卡及密碼資料交付予該
      不詳之成年人作為抵押，然金融機構帳戶之存摺、提款卡
      及密碼資料雖使持有人得隨時提領帳戶內之金額，然亦必
      須受帳戶名義人可能隨時變更密碼或掛失之危險，對於持
      有人而言，該金融機構之存摺、提款卡及密碼資料，即難
      認為係具有相當價值之擔保，是持有他人之帳戶存摺、提
      款卡及密碼資料等既難認有何擔保之價值，則若非圖供不
      法之用，何須取得他人帳戶而甘冒帳戶名義人再行變更密
      碼或掛失申請補發而領取該帳戶內款項及事後追償無門之
      風險。況則一般人在發現帳戶存摺或提款卡遺失，理當會
      向金融機構掛失止付，被告乃成年之人，對此應知之甚詳
      ，詎其於翌日（二十日）即發現該不詳之成年人業已逃匿
      無蹤而無從尋得，其竟未隨即於當日向郵局辦理掛失或止
      付，藉以保護自身權益，致該不詳之成年人於詐得證人乙
      ○○之現款後，仍得於同年五月二十五日利用該帳戶提領
      所詐得之款項，此舉實有違常情。另犯詐欺取財之人為方
      便收取贓款，並躲避檢警之追緝，而以他人帳戶供作款項
      出入之帳戶，通常會先取得帳戶所有人之同意才使用，否
      則一旦帳戶所有人辦理掛失，被害人所匯入之款項即遭凍
      結無法提領，而帳戶所有人反可輕易辦理補發存摺、變更
      印鑑及密碼，將款項提領一空，衡以上情，該不詳之成年
      人當無甘冒此風險之理。是以，果若被告辯稱其所有上開
      帳戶資料均係遭冒用等情為真，則持有上開帳戶資料之犯
      罪集團根本無法知悉帳戶所有人何時將辦理掛失止付，而
      被害人所匯入之款項是否可順利提領即處於不確定狀態，
      又豈需大費周章向他人詐欺取財後，要求被害人匯款至其
      等無法擔保確可領用之帳戶內，而可能平白為帳戶申請使
      用人牟利之理。衡諸前開證人乙○○匯入款項至被告上開
      帳戶後，該筆匯款隨即遭領取，更足見該詐欺取財之人，
      於向被害人實施詐欺取財時，確有把握該帳戶不會遭帳戶
      所有人掛失止付，而此等確信，僅因被告求職而提供擔保
      之情形，實無發生之可能，是被告辯稱係因應徵工作須要
      始將其新興郵局帳戶之存摺、提款卡及密碼資料交付予該
      不詳之成年人作為抵押之擔保，實與社會一般常情不符，
      自難遽信。
（三）又金融機構之帳戶存摺等相關資料事關個人財產權益之保
      障，其專有性甚高，除非本人或與本人親密關係者，難認
      有何理由可自由流通使用該存摺，一般人均有妥為保管及
      防止他人任意使用之認識，縱特殊情況偶需交付他人使用
      ，亦必深入瞭解用途及合理性，始予提供，且該等專有物
      品如落入不明人士手中，而未加以闡明正常用途，極易被
      利用為與財產有關之犯罪工具，此為吾人依一般生活認知
      所易於體察之常識。況近年來新聞媒體，對於不肖犯罪集
      團常利用人頭帳戶，作為詐騙錢財等犯罪工具，藉此逃避
      檢警查緝之情事，亦多所報導，政府亦大力宣導，督促民
      眾注意，主管機關甚至限制以提款卡轉帳之金額，是交付
      帳戶資料予非親非故之人，該取得帳戶資料之人應係為謀
      非正當資金進出，而隱瞞其資金流程及行為人身分曝光之
      不法使用，幾乎已成為人盡皆知之犯罪手法，被告係智識
      正常之成年人，對此亦應知之甚詳。而被告對於所稱因應
      徵工作而將其上揭新興郵局帳戶之存摺、提款卡及密碼資
      料交付之該不詳成年人之真實姓名、年籍資料為何及公司
      名稱、地址為何均不知情，竟僅憑數次見面接觸，即率以
      聽信該不詳之成年人之要求，而將悠關個人財產、信用之
      具有專有性之郵局帳戶存摺、提款卡及密碼資料交付之，
      此實與社會一般常情不符；且衡以常情，縱因求職需要提
      供帳戶，亦僅須係因薪資轉帳之便方有提供帳戶存摺影本
      或帳戶號碼之必要，然無論如何，應均無須提供帳戶之提
      款卡及密碼資料予他人之可能。再者，被告於九十五年十
      一月十六日警詢時供稱其於交付帳戶存摺等資料予該不詳
      之成年人時，該不詳之成年人亦當場交付一千元予被告（
      見本院審理卷，第四三頁），則若依被告所稱係因求職始
      與該不詳之成年人約定見面，並約定隔天再以電話通知上
      班，何以須於被告尚未正式開始工作前，即先行給付被告
      一千元，此亦與社會一般求職之情形不符，顯見若非該不
      詳之成年人取得被告所有之新興郵局帳戶存摺、提款卡及
      密碼資料等即有便利為自己不法所有之意圖，實難想像該
      不詳之成年人取得被告之新興郵局帳戶存摺、提款卡及密
      碼資料有何供擔保之價值，且又何須於被告開始工作前即
      先行給付一千元之代價，似此情形，依前開說明，稍有常
      識之人理應有所警覺，被告對於詐騙集團利用人頭帳戶供
      詐騙他人匯款之用，即應有所知悉，遇此特殊求職情形，
      亦應有所警覺，而難諉為不知。此益徵被告將其所開立之
      新興郵局帳戶之存摺、提款卡及密碼資料交付予該不詳之
      成年人之時，確有幫助該不詳之成年人為詐欺取財之犯行
      甚明。
（四）按刑法上之故意，可分為直接故意與不確定故意（間接故
      意），所謂「不確定故意」，係指行為人對於構成犯罪之
      事實，預見其發生而其發生並不違背其本意者，刑法第十
      三條第二項定有明文；且金融機構帳戶之用途係用來存提
      款項，而存摺、提款卡等均係個人重要之物件，並具有一
      定金融交易目的及識別意義，一旦交付予他人自應更加謹
      慎注意，如交付對象隱身幕後無法確知其真實姓名、年籍
      資料時，自極易於令人有與不法犯罪之目的相關之合理懷
      疑。又近來利用各種名義詐欺取財之犯罪類型層出不窮，
      該等犯罪，多數均係利用他人帳戶作為詐欺取財所得財物
      之出入帳戶，並經媒體廣為披載，被告縱使並不確知所提
      供之帳戶，係遭他人用以對被害人詐欺取財，亦無法確知
      取得帳戶之人係以何種方法於何時地為詐欺取財之具體內
      容，惟對於其所提供之上揭帳戶，將遭人作為詐欺取財犯
      行所得財物匯入及提領之工具使用，應有概括之認識，且
      可預見其發生。被告係智力成熟且具一般社會智識經驗之
      成年人，自應知該不詳之成年人係利用其所有之新興郵局
      帳戶作為犯罪之用，是其對於他人利用其新興郵局帳戶存
      摺、提款卡及密碼作為詐欺取財罪之出入帳戶等情，能預
      見其發生且其發生不違背其本意，其有幫助該不詳之成年
      人利用上開新興郵局帳戶犯罪之不確定故意，亦允無疑義
      。
（五）綜上所述，被告基於幫助他人為詐欺取財亦不違背其本意
      之不確定故意，將其所開立之新興郵局帳戶交予該不詳之
      成年人使用，以幫助其遂行詐欺取財之犯行，應屬明確，
      是被告上揭所辯，顯屬事後卸責之詞，不足採信。本件事
      證明確，被告之犯行堪以認定。
三、按刑法上之幫助犯，係指以幫助之意思，對於正犯資以助力
    ，而未參與實施犯罪之行為者而言。查被告雖有將其所有新
    興郵局帳戶之存摺、提款卡及密碼資料提供予施以詐欺者使
    用，已如前述，惟既未見其有何參與詐欺證人乙○○之行為
    或於事後亦分得詐欺款項之積極證據，固無從認屬上開詐欺
    取財行為之共同正犯。然被告將其所有之新興郵局帳戶提供
    予他人作為遭詐欺取財之被害人匯款指定之帳戶，乃係基於
    幫助他人詐欺取財之犯意，而被告提供其新興郵局帳戶予他
    人之行為，復屬詐欺取財構成要件以外之行為，則被告自屬
    以幫助之意思，參與詐欺取財構成要件以外之行為，應以詐
    欺取財之幫助犯論。是核被告甲○○所為，係犯刑法第三十
    條第一項前段、第三百三十九條第一項之幫助詐欺取財罪。
    又被告幫助他人犯詐欺取財罪，為從犯，爰依刑法第三十條
    第二項之規定，按正犯之刑減輕之。爰審酌被告提供其所有
    之郵局帳戶幫助他人利用人頭帳戶詐欺取財，影響社會經濟
    秩序，益添查緝之困難，行為殊不足取，惟念及被告本身並
    未實際參與詐欺取財之犯行，責難性較小，兼衡酌被告素行
    尚可，暨其犯罪後未能坦承犯行，飾詞圖卸刑責，犯後態度
    非屬良好及其犯罪動機、目的、手段、所生損害等一切情狀
    ，並參考公訴人之具體之求刑，量處如主文所示之刑，並諭
    知易科罰金之折算標準，以示懲儆。
四、新舊法比較部分：
（一）本件被告行為後，刑法第三十條雖業經修正公布施行，修
      正後刑法第三十條規定：「幫助他人實行犯罪行為者，為
      幫助犯。雖他人不知幫助之情者，亦同。幫助犯之處罰，
      得按正犯之刑減輕之。」，而修正前則規定：「幫助他人
      犯罪者，為從犯。雖他人不知幫助之情者，亦同。從犯之
      處罰，得按正犯之刑減輕之。」，揆諸本條之修正立法理
      由係為確認幫助犯採共犯從屬性說之「限制從屬形式」，
      並避免「從犯」之不同解讀，而將「從犯」修正為「幫助
      犯」，並明示幫助犯之成立，亦以被幫助者著手犯罪之實
      行，且具備違法性為必要，而將條文文字修正為「幫助他
      人實行犯罪行為者，為幫助犯」。因上開修正亦僅著眼於
      觀念的釐清，自無對被告有利或不利之情形，自應逕行適
      用裁判時之刑法第三十條之規定。
（二）被告行為後，刑法第三十三條第五款業於九十四年二月二
      日以華總一義字第０九四０００一四九０一號令修正公布
      ，並自九十五年七月一日起施行；修正後刑法第三十三條
      第五款規定「罰金：新臺幣一千元以上，以百元計算之。
      」，與修正前刑法第三十三條第五款規定「罰金：一元以
      上。」不同。比較新舊法結果，以舊法較有利於行為人，
      新法並無對被告較為有利之情形，故依刑法第二條第一項
      前段規定，本件被告所犯關於修正前刑法第三十條第一項
      、第三百三十九條第一項幫助詐欺取財罪之法定刑罰金部
      分，自應適用行為時之法律即修正前刑法第三十三條第五
      款規定決定其罰金部分之法定刑。
（三）被告行為後，罰金罰鍰提高標準條例第二條業已刪除，而
      刑法第四十一條第一項前段關於易科罰金之折算標準已由
      舊法之銀元一百元、二百元、三百元修正為新台幣一千元
      、二千元、三千元，因屬科刑規範事項之變更，其折算標
      準為裁判時所應諭知，自有就新舊法規定比較之必要，經
      比較新舊法結果，以被告行為時之舊法較為有利於被告，
      新法並無對被告有較為有利之情形，是依刑法第二條第一
      項前段之規定，本件應適用被告行為時之舊法即依修正前
      刑法第四十一條第一項前段、修正前罰金罰鍰提高標準條
      例第二條、現行法規所定貨幣單位折算新台幣條例第二條
      之規定，諭知易科罰金之折算標準。
（四）再查被告行為後，業已增訂刑法施行法第一條之一，並於
      九十五年七月一日施行，且規定：「中華民國九十四年一
      月七日刑法修正施行後，刑法分則編所定罰金之貨幣單位
      為新臺幣。九十四年一月七日刑法修正時，刑法分則編未
      修正之條文定有罰金者，自九十四年一月七日刑法修正施
      行後，就其所定數額提高為三十倍。但七十二年六月二十
      六日至九十四年一月七日新增或修正之條文，就其所定數
      額提高為三倍。」，是就現行刑法中，有關於罰金刑處罰
      之規定已有修正，惟經比較增訂之刑法施行法第一條之一
      與被告行為時之罰金罰鍰提高標準條例第一條前段、現行
      法規所定貨幣單位折算新台幣條例第二條結果，二者規定
      適用之結果並無不同，經比較新舊法，本案即應依被告行
      為時之舊法即依罰金罰鍰提高標準條例第一條前段為法條
      適用之依據。
四、至移送併案審理部分（臺灣高雄地方法院檢察署九十六年度
    偵字第三三二五號），即被告於上揭時、地提供其所有之新
    興郵局帳戶，供該不詳之成年人犯詐騙證人乙○○財物以匯
    款之用之犯行，因與前揭公訴人起訴之幫助詐欺取財之犯罪
    事實係屬同一，屬同一案件，基於審判不可分之原則，本院
    自得併予審理，併予敘明。
據上論斷，應依刑事訴訟法第第二百九十九條第一項前段，刑法
第二條第一項前段、第三百三十九條第一項、第三十條第一項前
段、第二項、第四十一條第一項前段（修正前），罰金罰鍰提高
標準條例第一條前段、修正前罰金罰鍰提高標準條例第二條，現
行法規所定貨幣單位折算新台幣條例第二條，判決如主文。
中　　華　　民　　國　　96　　年　　5 　　月　　21　　日
                  刑事第十一庭  審判長法  官  王世華
                                      法  官  丁智慧
                                      法  官  莊嘉蕙
上正本證明與原本無異。
如不服本判決，應於送達後十日內向本院提出上訴狀（須附繕本
），上訴於台灣高等法院台中分院。
                                      書記官  劉易柔
中　　華　　民　　國　　96　　年　　5 　　月　　21　　日
附錄論罪科刑法條
刑法第三百三十九條第一項
意圖為自己或第三人不法之所有，以詐術使人將本人或第三人之
物交付者，處五年以下有期徒刑、拘役或科或併科一千元以下罰
金。
